【裁判字號】    98,上易,644
【裁判日期】    990330
【裁判案由】    分割共有物
【裁判全文】
臺灣高等法院民事判決                 98年度上易字第644號
上  訴  人  甲○○
訴訟代理人  張立業律師
複 代理 人  林輝豪律師
被 上訴 人  乙○○
            丙○○
共      同
訴訟代理人  陳文雄律師
上列當事人間請求分割共有物事件，上訴人對於中華民國98年5
月22日臺灣桃園地方法院97年度訴字第1863號第一審判決提起上
訴，經本院於99年3月16日言詞辯論終結，玆判決如下：
    主      文
原判決廢棄。
兩造共有桃園縣大溪鎮○○段三二七地號土地（地目建，面積一
百六十九平方公尺），應予變價，變價所得價金由上訴人分配二
百九十分之一百四十五，被上訴人乙○○分配二百九十分之六十
七，被上訴人丙○○分配二百九十分之七十八。
第一、二審訴訟費用，由被上訴人乙○○負擔二百九十分之六十
七，被上訴人丙○○負擔二百九十分之七十八，餘由上訴人負擔
。
    事實及理由
一、本件被上訴人主張：坐落於桃園縣大溪鎮○○段327地號土
    地（地目建，面積169平方公尺，下稱系爭土地）為兩造所
    共有，應有部分分別為上訴人2分之1，被上訴人乙○○290
    分之67、丙○○290分之78。系爭土地並無因物之使用目的
    而不能分割，兩造亦未約定不分割系爭土地之期限，且均同
    意分割系爭土地，僅就分割方法存有齟齬等情，爰依民法第
    823條第1項之規定，請求判決依附圖即桃園縣大溪地政事務
    所98年3月6日溪地測字第0982000120號函所附之複丈成果圖
    （系爭土地面積合計為169平方公尺，該複丈成果圖將327-A
    部分之土地面積、327-B部分之土地面積分別記載為0.0085
    平方公尺、0.0084平方公尺，顯屬誤載，應分別更正為85平
    方公尺、84平方公尺）方案一（下稱方案一）所示分割方法
    ，予以原物分割，由伊共同取得方案一編號327-B部分之土
    地，而由上訴人取得方案一編號327-A部分之土地。（原判
    決依被上訴人主張之方案分割）並對於上訴人之上訴，答辯
    聲明：上訴駁回。
二、上訴人則以：伊母親蕭恬與被上訴人之父蕭家茂前於50年9
    月10日就系爭土地達成分割協議，約定由伊母親取得系爭土
    地之前面臨路即附圖方案二（下稱方案二）編號327-A部分
    ，由被上訴人之父取得系爭土地之後面即方案二編號327-B
    部分），雙方立有土地分割契約書，且依此分割方案占有使
    用迄今。原判決雖採被上訴人所主張之方案一而為分割，惟
    依建築法第44條、桃園縣建築管理自治條例第8條第1項及第
    3條第1款等規定，桃園縣境內土地不論其使用分區為何，其
    寬度均須於3公尺以上始得為建築用基地，倘採被上訴人所
    主張之方案一而為分割，系爭土地勢必因而成為兩兩寬度均
    僅1.75公尺之土地，而為不得建築之畸零土地，更將導致系
    爭土地上屬於建築物通道部分面臨被拆除之命運，無法發揮
    系爭土地應有之經濟效益，被上訴人主張之方案一實窒礙難
    行，應以伊主張之方案二為可採。又與系爭土地相鄰之同地
    段326地號土地為被上訴人丙○○所有，倘採方案二之分割
    方法，將方案二中編號327-B部分土地分配予被上訴人，不
    論相鄰之同地段329地號土地為既成巷道或養護道路，被上
    訴人仍可藉由326地號土地通往桃園縣大溪鎮○○路，並無
    使被上訴人分得之土地成為袋地之問題，且被上訴人長久以
    來均居住於該部分土地之建物上（即門牌號碼為桃園縣大溪
    鎮○○路120-1、-2號之房屋），未曾聽聞其等有出入不便
    之情形，足見方案二之分割方法為可行。倘認方案二非妥適
    之分割方法，伊亦同意依民法第824條第2項第2款規定將系
    爭土地予以變價分割等語，資為抗辯。並對於原判決提起上
    訴，聲明：(一)原判決廢棄。(二)兩造共有坐落於桃園縣大溪鎮
    ○○段327地號、地目建，面積169平方公尺之土地，應予原
    物分割，其分割方法應如原判決方案二：327-A部分面積85
    平方公尺分歸上訴人共同取得；327-B部分面積84平方公尺
    分歸被上訴人取得。
三、兩造不爭執之事項：
  (一)系爭土地地目為「建」（即建築用地），為兩造所共有，上
    訴人應有部分為2分之1，被上訴人乙○○應有部分為290分
    之67，被上訴人丙○○應有部分為290分之78，並無不分割
    之協議。
  (二)本件經原審至系爭土地現場勘驗，勘驗結果為：「…三、系
    爭土地上前方（臨路）有鋼架樑柱，但無屋頂，土地後方有
    磚造建物，內置放廢棄木材，目前無人使用。四、系爭土地
    面臨（桃園縣大溪鎮○○○路○路寬約6公尺，後方無道路
    可供出入，後方土地可經由側方鐵門可供出入。…」（見原
    審卷，76頁）。
四、就兩造之爭執事項，分別判斷如下：
  (一)關於方案二是否可採：就此，上訴人主張其母親蕭恬與被上
    訴人之父蕭家茂前於50年9月10日就系爭土地達成分割協議
    ，約定由上訴人母親取得系爭土地之前面（臨路）即方案二
    編號327- A部分，被上訴人之父則取得系爭土地之後面即原
    判決方案二編號327-B部分，自應以此為分割方法。被上訴
    人則否認上訴人所提兩造父母所簽立土地分割契約書為真正
    ，並稱縱認該契約書為真正，其於50年9月10日作成，迄今
    已有47年之久，已罹於時效而消滅，被上訴人自不受其拘束
    。倘依方案二分割，上訴人已占用系爭土地前半部長達數十
    年之久，坐擁利益不知凡幾，自應將方案二編號327-A部分
    分配予被上訴人，編號327-B部分分配予上訴人，方符合公
    平原則等語。分述如下：
  1.本件上訴人主張其母親蕭恬與被上訴人之父蕭家茂前於50年
    9月10日就系爭土地達成分割協議，約定由上訴人母親取得
    系爭土地之前面（臨路）即方案二編號327-A部分，被上訴
    人之父則取得系爭土地之後面即原判決方案二編號327-B部
    分，固據其提出土地分割契約書影本為證（見原審卷，124
    頁、125頁），參諸上訴人之母親確長期居住方案二編號327
    -A部分，為被上訴人所不爭，可認上訴人提出之分割契約書
    當非偽造。然各共有人得隨時請求分割共有物，為民法第82
    3條第1項前段所明定，此項規定，旨在消滅物之共有狀態，
    以利融通與增進經濟效益。不動產共有人協議分割後，其辦
    理分割登記請求權之消滅時效完成，共有人中有為消滅時效
    完成之抗辯而拒絕給付者，該協議分割契約既無從請求履行
    ，協議分割之目的無由達成，於此情形，若不許裁判分割，
    則該不動產共有之狀態將永無消滅之可能，揆諸分割共有物
    之立法精神，自應認為得請求裁判分割（最高法院81年台上
    字第2688號判決參照。）本件上訴人母親蕭恬與被上訴人之
    父蕭家茂前開分割契約書並未約定分割期限，則雙方均得隨
    時請求履行，其消滅時效應自分割契約書簽立時（50年9月
    10日）起算，迄被上訴人於97年9月16日提起本件分割訴訟
    ，早逾15年，則被上訴人主張該分割契約書已罹於時效而消
    滅，其不受該分割契約書所拘束，自屬有據。
  2.又系爭土地前面（西南側）面臨大溪鎮○○路，面寬約3.5
    公尺，後面（東北側）則無通路，該和平路為大溪鎮老街，
    於假日之市況十分繁榮，此為兩造所不爭，且經原審勘驗現
    場屬於，製有勘驗筆錄現場照片附卷可據（見原審卷，76頁
    、111頁至115頁）。依系爭土地之形狀及週邊環境，分得方
    案二前半部土地者，因面臨和平路，不但出入方便，且可用
    以從事商業，分得後半部者，則因未臨道路，出入不便，亦
    無法用以從事商業，兩相比較，分得前半部之共有人，其分
    得之土地價值顯然遠高於分得後半部之共有人，難謂公平。
    何況採此分割方法，則日後仍須面臨分得後半部之共有人，
    如何通行分得前半部共有人分得土地之問題，除將減損系爭
    土地前半部之利用價值外，亦可能兩造紛爭再起，並非可採
    之分割方案。
  (二)關於方案一是否可採：就此，被上訴人主張此分割方案雖可
    能造成面臨和平路之面寬不足，成為不能建築之畸零地，但
    兩造均可取得直接面臨道路之土地，可作為建築房屋以外之
    使用，相對於方案二，較為公平。上訴人則主張此一方案造
    成兩造取得者，均為不能建築之畸零地，有害物之利用，且
    上訴人須將原有之房屋拆除，亦不公平等語。查系爭土地面
    臨和平路之面寬約為3.5 公尺，採方案一分割後，兩造各自
    取得臨路面積分別為1.75公尺，依據桃園縣政府98年3月24
    日府工建字第0980100056號函覆原審之桃園縣畸零地使用自
    治條例第2條、第3條第1項第1款規定：本自治條例所稱畸零
    地，係指本法第3條規定地區內面積狹小或地界曲折或無法
    臨接建築線之基地，而面積狹小基地，係指建築基地深度與
    寬度任一項未達下列規定：一般建築用地者，正面路寬7公
    尺以下，使用地區為甲、乙種建築用地及住宅區者，最小寬
    度3公尺，最小深度為12公尺者（見原審卷，89頁）。因此
    ，依據方案一之分割方案，系爭土地分割後，因臨路之寬度
    未達3公尺，兩造所取得分割後之土地，均屬上開條例所稱
    之畸零地，此亦為兩造所不爭，則方案一顯然不利於物之使
    用。雖依方案一分割後，兩造仍得經由合建等方式，達到建
    築房屋之目的，然位系爭土地兩旁之同地段第326號、第328
    號土地，均為被上訴人丙○○單獨所有，有土地登記簿謄本
    可參（見原審卷，86頁，本院卷，29頁），則不論由被上訴
    人取得方案一中編號327-A部分或編號327-B部分，被上訴人
    均得與同地段第326號、第328號土地合併使用或建築，對於
    被上訴人而言，採方案一分割並無不利。反之，若採方案一
    分割，則上訴人分得之部分若不能協請與被上訴人分得部分
    或與被上訴人丙○○所有之第326號、第328號土地合併使用
    ，將淪為畸零地，造成上訴人日後必須曲附於被上訴人之合
    併意願，方能使其分得之土地充分利用，對上訴人而言，並
    不公平，是方案一亦非可採。
  (三)關於變價分割是否可採：就此，上訴人主張若法院不採方案
    二，則應採變價分割，被上訴人則反對變價分割等語。按法
    院定共有物之分割方法時，應審酌共有人利害之平衡、共有
    物之利用及社會全體之經濟效益等因素，本院審酌系爭土地
    因面臨大溪鎮○○路老街，該老街假日商業十分繁榮，若能
    直接面臨該道路，並成為合法建築用地，對系爭土地利用價
    值之提昇，自有顯著效益，然方案一或方案二均非可採，已
    如前述，如將系爭土地予以變賣，則買受系爭土地者，能供
    建築之用，對於增加系爭土地之使用價值及提昇社會經濟效
    益，當然較採方案一、方案二為高，且買受人亦會因系爭土
    地之使用價值較高，願意以較高價格購買，對於兩造可分配
    之價值亦相對提高。又採此分割方案，兩造因有優先承買權
    ，亦不妨害於變價後取得系爭土地全部所有權之機會，應屬
    較為可採之分割方案。是上訴人主張系爭土地應採變價分割
    ，由兩造依應有部分比例分配變賣所得價金，應屬可採之分
    割方案。
五、綜上所述，系爭土地應採變價分割，由兩造依應有部分比例
    分配變賣所得價金。原審判決採方案一之分割方法，尚有未
    洽。上訴意旨指摘原判決不當，聲明廢棄改判，為有理由。
    應由本院予以廢棄改判，如主文第2項所示。
六、據上論結，本件上訴為有理由。依民事訴訟法第450條、第
    80條之1，判決如主文。
中    華    民    國    99    年    3     月    30    日
                    民事第七庭
                        審判長法  官   鄭三源
                              法  官   邱  琦
                              法  官   呂太郎
正本係照原本作成。
不得上訴。
中    華    民    國    99    年    3     月    31    日
                              書記官   黃千鶴

司法院資訊處製作；財團法人民間司法改革基金會備份。
